臺灣高雄地方法院刑事判決　
111年度易字第75號
公  訴  人  臺灣高雄地方檢察署檢察官
被      告  王曉蓮




上列被告因詐欺案件，經檢察官提起公訴（110年度偵字第3539
號），本院判決如下：
    主  文
丁○○犯乘機詐欺取財罪，處有期徒刑拾月。未扣案之犯罪所得新
臺幣肆拾捌萬元沒收，於全部或一部不能沒收或不宜執行沒收時
，追徵其價額。
    事  實
一、丁○○與丙○○均居住在高雄市前鎮區正勤君毅社區內，因丁○○
    在該社區開設藥局、擔任藥師而久識。丙○○因腦腫瘤及水腦
    症，其認知功能、語言功能、記憶能力及行動能力有所障礙
    ，致其辨識能力顯有不足，而領有中度身心障礙手冊，詎丁○○知悉上情，竟意圖為自己不法之所有，乘丙○○有上開因心
    智缺陷而致其辨識能力顯有不足之情形，基於詐欺取財之犯
    意，於民國109年9月14日14時許，與丙○○同住之胞姐乙○○上
    班之際，前往丙○○位於高雄市前鎮中華五路之住處（地址詳
    卷），對丙○○佯稱有友人之母親因病須化療，急需新臺幣（
    下同）48萬元救命錢云云，認知功能有障礙之丙○○因辨識能
    力顯有不足，無法判斷利害得失，遂將自己在中華郵政股份
    有限公司（下稱中華郵政）高雄西甲郵局之帳戶（帳號後4
    碼：4551，其餘詳卷，下稱西甲郵局帳戶）之存摺及印章交
    付予丁○○，讓其提領款項。嗣因丙○○打電話告知乙○○此事，
    乙○○擔心款項遭丁○○提領，隨即打電話至中華郵政客戶服務
    中心掛失存簿，使丁○○無法順利領到款項，丁○○遂返回丙○○
    住處，接續上開詐欺取財之犯意，向丙○○佯稱：這是救人的
    錢，一定要幫忙云云，丙○○因有上述辨識能力顯有不足之情
    形，即聽從其請求，由丁○○陪同，前往該社區内之君毅郵局
    ，並依丁○○指示，先臨櫃辦理解除掛失，再向櫃檯人員佯稱
    要幫姪子買車故要提領48萬元云云，待丙○○領得48萬元款項
    後，即交付予丁○○收受，丁○○則將1張由丁○○與一姓名不詳
    之人共同發票、票面文字金額為「伍拾貳元整」、發票日為
    109年9月30日之本票交予丙○○。嗣因乙○○返家後質問丁○○並
    要求其返還款項，經丁○○請求延至109年9月30日還款，並另
    再以其名義開立票面文字金額為52萬元之本票作為擔保，惟
    屆期後仍遲不還款，丙○○確定受騙而報警處理，方悉上情。
二、案經丙○○訴由高雄市政府警察局前鎮分局報告臺灣高雄地方
    檢察署檢察官偵查起訴。
    理  由
一、認定事實之依據及理由
　　訊據被告丁○○固不否認有以友人之母因病需要化療為由，於
    案發時間向告訴人丙○○借款48萬元並已收受等節，惟矢口否
    認有何乘機詐欺取財之犯行，辯稱：我不知道告訴人有因身
    心障礙而致辨識能力不足之情形；也沒有要騙告訴人的意思
    ，我只是單純向告訴人借錢，也有心要還云云。經查：
　㈠被告與告訴人均居住在高雄市前鎮區正勤君毅社區內，因被
    告在該社區開設藥局、擔任藥師而久識。其以友人之母因病
    需要化療為由，於上開時地向告訴人借款48萬元，告訴人遂
    自其西甲郵局帳戶提領48萬元，交付予被告，被告並收為己
    用一節，此據被告所不爭執及自承在卷（參本院易字卷第12
    1、185頁），核與告訴人於警詢及本院審理時之證述相符（
    證詞詳下所引），並有告訴人上開西甲郵局帳戶往來明細1
    份、該48萬元之郵政存簿儲金提款單1紙、被告之藥師執照
    查詢公示資料1紙（參警卷第11至12頁、偵卷第59、108頁）
    在卷為證，堪信為真。
　㈡告訴人丙○○有認知功能、語言功能、記憶能力及行動能力障
    礙，致其辨識能力顯有不足情形，此並為被告所知悉：
　　⒈告訴人因腦部後顱窩腫瘤合併水腦症，於105年開始在財團
      法人私立高雄醫學大學附設中和紀念醫院（下稱高醫附設
      醫院）神經外科住院及手術治療，出院後持續於高醫附設
      醫院及高雄市立大同醫院（下稱大同醫院）門診追蹤迄今
      。而告訴人於106年經阮综合醫療杜團法人阮綜合醫院（
      下稱阮綜合醫院）身心內科進行心理衡鑑，認定告訴人：
      1.智能表現方面，全量表智商為67；語文智商為75；操作
      智商為59，其中知覺組織與處理速度分量表分數落於輕度
      不足程度，顯示個案對情境脈絡的判斷與推理，以及訊息
      處理速度部分表現明顯落後，但無法完全排除動作缓慢與
      手部無力之影響。2.認知功能方面，其基礎認知功能部分
      減損，其中長期記憶、短期記憶、集中與計算、柚象推理
      以及思考流暢度部分表現不佳。3.情緒與精神症狀方面，
      個案目前壓力源來自生活限制(平衡困難行動不便)與退化
      症狀(記憶減退、易怒、語言表達與理解困難、易分心）
      ，目前評估落於嚴重憂鬱程度。是就上開資料顯示，告訴
      人之心智能力可能導致其辨識能力有所不足。另告訴人因
      上開病症，經高醫附設醫院認其認知功能、語言功能及行
      動能力有所障礙，有可能導致其辨識能力不足；大同醫院
      則認其意識固然在治療後有較穩定，但其認知功能及記憶
      能力已顯有不足；陳三能診所認因告訴人測得總智商為67
      ，明顯低於一般人；告訴人並因此領有中度身心障礙證明
      （障礙類別第1類）等情，有阮綜合醫院110年03月17日院
      醫教字第1100000187號函附告訴人於該院之病歷資料影本
      及該院身心内科臨床心理衡鑑報告、高醫附設醫院110年4
      月15日高醫附法字第1100101841號函附告訴人之病歷影本
      、大同醫院110年04月08日高醫同管字第1100501099號函
      附病歷影本及案件回覆表、陳三能診所110年02月23日診
      斷證明書、告訴人之身心障礙手冊影本等在卷為證（參偵
      卷第41、43、113至125、135、137頁、偵附卷4-3、4-4）
      ，是綜合上述資料，確可認告訴人因腦腫瘤併水腦症，其
      認知功能、語言功能、記憶能力及行動能力均有障礙、智
      商顯低於一般人，而導致其辨識能力顯有不足情形。
　　⒉而依證人即告訴人丙○○於警詢及本院審理時具結所證：因
      為被告是開藥局的，我們在那邊拿藥才因此認識，有拿神
      經科、甲狀腺、精神科的藥，被告是藥師，知道我們拿什
      麼藥。109年9月14日在家中有一男一女來按門鈴，女生是
      被告，說要向我借48萬元，被告稱是同行男子的母親要化
      療用的，所以向我借錢。我想說可以幫助人，而我只認識
      被告，所以我便把錢借給被告。我將存摺及印章交給被告
      本人，由被告及同行的男子前往郵局（哪間郵局我不清楚
      ），我本人並沒有一同前往。他們離開後我打電話給我姐
      姐乙○○說明此事，我姐姐跟我說不要借錢給被告，我跟我
      姐說已經將存摺及印章給被告，她已經離開去郵局領錢了
      ，我姐姐就幫我打電話給臺中的郵政總局將我郵局帳戶做
      止付。被告到郵局後可能發現不能領錢，就獨自1人返回
      我家說她不能領錢，說要本人才能領，我當時聽聞後便跟
      被告說我不要借錢給你了，只是被告說這是要救人的錢，
      叫我一定要幫忙，還下跪，然後我便套了件衣服，被告牽
      我的手帶我去君毅郵局。到了君毅郵局，被告便叫我當著
      郵局人的面前說是我的帳號，又叫我講說是要幫我的姪子
      買車子，所以才要領48萬元。領完48萬元後，被告便帶我
      出來郵局。當時我滿腦子想到我開過刀，命都快沒了，我
      想幫她救那個人等語（參警卷第7至9頁、本院易字卷第17
      7至184頁），另證人即丙○○胞姐乙○○於偵訊及本院審理時
      具結證稱：被告在社區開藥局，我們都在那邊拿藥，認識
      20幾年了。我會去那邊拿我妹妹的藥，有甲狀腺、腦瘤的
      ，精神科就是睡眠的藥。告訴人腦瘤開過3次刀，越開智
      力越來越退化，目前身體狀況就是視力、智力退化，行動
      不便，走路無法平衡。因為智力都退化了，有時候聽話也
      聽不太懂，理解能力不是很好。被告應該知道告訴人的狀
      況，因為我去拿藥時會聊一下，被告都會問，問一些家裡
      的狀況，說我們兩個要怎麼生活，有沒有退休，也會問告
      訴人的狀況，我有跟被告講告訴人開腦部手術的事，多少
      也會提到告訴人開腦部手術後，智商或認知能力有下降的
      情況。案發當天我去上班，我妹妹借錢給被告後，有打電
      話跟我說被告跟她講，被告同學的媽媽生病要化療需要錢
      ，要跟我妹妹借錢，如果我妹妹不借他，就會害了一條命
      ，我妹妹害怕，請被告拿她的存摺、印章去郵局領錢，因
      為被告在之前1、2個月內也跟我借錢，都沒還，被告是在
      109年8月7日及同年9月9日分別跟我借10萬元及11萬元，
      說9月底要還，都沒還，我就打電話到郵局辦止付，後來
      我請假趕回家，已經來不及了，只看到桌上1張52元的本
      票，我問告訴人，說是被告給她的等語（參偵卷第150頁
      、本院易字卷第185至191、193頁），被告亦於警詢及偵
      訊時自承：我跟告訴人是很熟的鄰居，我是藥師，並於高
      雄市前鎮區正勤路開業，告訴人經常至我開立之執業處以
      處方籤領處方調劑藥等語（參警卷第4頁、偵卷第151頁）
      ，並自承曾與告訴人交流、聊天等語（參偵卷第152頁）
      。是依證人丙○○及乙○○之證詞，可知因被告在證人2人所
      居住之社區開立藥局20幾年，並擔任藥師，會經手告訴人
      所需藥物，除會與證人乙○○聊及告訴人之狀況外，亦曾直
      接與告訴人接觸、聊天，自會知曉告訴人有上開智力退化
      而影響其辨識能力之情形，此從被告第一次自告訴人處詐
      得存摺及印章而欲提款，卻因存摺遭乙○○掛失而未成功後
      ，並未忌憚告訴人可能已察覺其以化療為由借款一事有問
      題，仍返回告訴人住處，以同樣理由誆得告訴人親自前往
      郵局辦理解除掛失進而提款一節，即可知被告因知悉告訴
      人之認知能力退化而影響其辨別事理之能力，縱可能已獲
      親人警告，然告訴人當時既單獨在家，被告即有把握仍可
      輕易誆騙告訴人而詐得錢財一情，足證上開2位證人所證
      被告知悉告訴人辨識能力顯有不足一詞可信。被告辯稱其
      不知情，殊無可採。
　㈢被告佯以友人母親要化療為由使告訴人陷於錯誤而交付48萬
    元，自屬施用詐術，其主觀上亦具詐欺取財之故意：
　　⒈被告係以友人母親要化療為由向告訴人借款一節，此據證
      人即告訴人證述在卷，有前引告訴人證詞可佐，並據被告
      自承在卷（參本院易字卷第185頁），堪信可採。而所謂
      友人姓名為何，被告卻諉為不知，甚藉詞並不熟識等語（
      參本院易字卷第119頁），則是否有此友人存在、上開借
      款事由是否真實，已非無疑。況被告亦於本院審理中自承
      ：我跟告訴人借的錢沒有給那位友人，我自己收起來，藥
      局的貨款用掉了，因為我對他非常不清楚，不敢隨便給他
      錢等語（參本院易字卷第120、205至206頁），可知被告
      以上開理由向告訴人借款，惟自告訴人處取得48萬元後，
      卻拿去給付自己所欠藥品款項一節，已足認被告係為供己
      支用，卻利用告訴人辨識能力不足，且因告訴人曾開刀手
      術治療，對此涉及生命及身體健康一事易失判斷能力之情
      ，而虚構此一事由誆騙告訴人，自可認被告意圖為己不法
      所有而施用詐術，並具詐欺取財之主觀故意。
　　⒉被告雖辯稱確有誠意要還錢，故借款當下尚有簽立52萬元
      之本票交付予告訴人作為擔保，只是一時失誤，將票面金
      額文字誤寫為「伍拾貳元整」，事後告訴人之姐姐乙○○向
      其質問時，亦已再重新簽立票面金額52萬元之本票云云。
      惟被告利用告訴人自身病況，以虚構之事由向告訴人借錢
      ，如前所述，已可認被告有詐欺取財之客觀事實及主觀犯
      意。且被告第一次所簽立之本票上，票面金額文字僅52元
      ，已難認該本票足為上開借款之擔保（按票據上記載金額
      之文字與號碼不符時，以文字為準；見票即付，並不記載
      受款人之本票，其金額須在500元以上，票據法第7條、第
      120條第6項分別著有規定）。況其上之共同發票人，其中
      1人之姓名記載難以清楚辨識，被告亦推稱不清楚其姓名
      、不知其真實身分等語（參本院易字卷第126、204至205
      頁），已難確認票據追索權之對象；另1人雖為被告，然
      查，被告前已曾於109年8月7日及同年9月9日先後向告訴
      人姐姐即證人乙○○借款10萬元及11萬元，均未歸還、另向
      他人所借款項及信用卡消費款項，亦於該段期間前後未能
      依約償還等情，除據證人乙○○證述在卷，如前所引外，亦
      有被告向乙○○借款之借據2紙、本院109年度司票字第5422
      、3144號本票裁定、本院109年度司促字第10531、10532
      號支付命令、財團法人金融聯合徵信中心被告之信用卡戶
      基本資訊彙總1份（參偵卷第61、79至89、157至158頁）
      在卷可佐，亦可知被告自身已無清償能力，自難以被告當
      下有簽立上開本票，即採對被告有利之認定，認其並無詐
      欺取財之主觀故意。是被告此部分抗辯自不可採。
　㈣綜依上述，被告上開犯行堪以認定，應予依法論科。
二、論罪
　　核被告所為，係犯刑法第341條第1項之乘機詐欺取財罪。被
    告先向告訴人取得其西甲郵局帳戶之存摺及印章欲提款而未
    果，嗣再誆得告訴人一同前去領款並收取款項，其主觀上係
    基於同一犯意、侵害同一法益、時間密接，各行為之獨立性
    極為薄弱，依一般社會健全觀念，在時間差距上難以強行分
    開，應視為數個舉動之接續施行，為接續犯，應僅論以一罪
    。　　
三、爰以行為人責任為基礎，審酌被告不思循正當途徑獲取財物
    ，竟因貪圖不法利益，利用告訴人上開心智缺陷致其辨識能
    力顯有不足之情形，詐取告訴人48萬元，造成告訴人不少損
    害；雖業與告訴人和解，此有本院111年度附民字第217號和
    解筆錄1份在卷可證（參本院易字卷第129至130頁），惟仍
    未賠償分文予告訴人一情，亦據證人乙○○於本院審理中具結
    證述在卷（參同上卷第189頁），可知並未實質填補告訴人
    之損害，以及被告於偵查及本院審理中就其犯行承否程度之
    犯後態度；兼衡被告自述之教育程度、工作、經濟狀況及家
    庭情形等（參同上卷第207頁）一切情狀，量處如主文所示
    之刑。
四、按犯罪所得，屬於犯罪行為人者，沒收之；前2項之沒收，
    於全部或一部不能沒收或不宜執行沒收時，追徵其價額，刑
    法第38條之1第1項前段、第3項分別定有明文。被告因上開
    乘機詐欺取財之犯行，自告訴人處取得48萬元一節，業據本
    院認定如前，則該48萬元自屬被告本案犯罪所得，爰依上開
    規定宣告沒收，於全部或一部不能沒收或不宜執行沒收時，
    追徵其價額。又被告雖與告訴人簽立和解書，惟迄至本院言
    詞辯論終結前尚未償還分文告訴人一情，亦如前述，故並無
    同條第5項之不予沒收或追徵規定之適用，併予敘明。
據上論斷，應依刑事訴訟法第299條第1項前段，判決如主文。
本案經檢察官戊○○提起公訴，檢察官甲○○到庭執行職務。
中　　華　　民　　國　　111 　年　　8 　　月　　10　　日
                  刑事第十三庭  審判長法　官  陳紀璋

                                      法  官  洪毓良

                                      法  官  李怡蓉

以上正本證明與原本無異。
如不服本判決應於收受送達後20日內向本院提出上訴書狀，並應
敘述具體理由；如未敘述上訴理由者，應於上訴期間屆滿後20日
內向本院補提理由書（均須按他造當事人之人數附繕本）「切勿
逕送上級法院」。
中　　華　　民　　國　　111 　年　　8 　　月　　11　　日
　　　　　　　　　　　　　　　　　    書記官  胡孝琪
　　　　　　　　　　　　　　　　　 
本案論罪科刑法條：
中華民國刑法第341條
意圖為自己或第三人不法之所有，乘未滿十八歲人之知慮淺薄，
或乘人精神障礙、心智缺陷而致其辨識能力顯有不足或其他相類
之情形，使之將本人或第三人之物交付者，處5年以下有期徒刑
、拘役或科或併科50萬元以下罰金。
以前項方法得財產上不法之利益或使第三人得之者，亦同。
前二項之未遂犯罰之。